臺灣高等法院花蓮分院刑事判決　　　　 110年度上訴字第99號
上　訴　人　臺灣臺東地方檢察署檢察官
上　訴　人
即　被　告　楊東山　
上列上訴人因被告傷害案件，不服臺灣臺東地方法院109年度訴字
第160號中華民國110年8月20日第一審判決（起訴案號：臺灣臺東
地方檢察署108年度偵字第3503號），提起上訴，本院判決如下：
    主    文
上訴駁回。
    犯罪事實
一、緣楊東山認彭坤煌長期未繳納其向己身所承租臺東縣○○鄉
    ○○村○○路000號房屋之租金，乃逕將該屋設置在臺東縣
    ○○鄉○○村○○路000號O樓之抽水馬達關閉；而其後彭坤
    煌因無水可用，遂於民國108年10月7日上午7時10分許，先
    自上址附設於建物外之水泥樓梯走上2樓（所涉侵入住宅罪
    嫌業經臺灣臺東地方檢察署檢察官以108年度偵字第3503號
    、109年度偵字第2119號為不起訴處分確定），再向上欲前
    往3樓開啟抽水馬達。詎楊東山見彭坤煌已邁入該址2樓前往
    3樓之鐵製樓梯（下稱案發鐵梯）間，本應注意該處狹窄、
    具有斜度，倘自後拉扯彭坤煌阻攔其上樓，彭坤煌極易以肢
    體抓握、攀附案發鐵梯之扶手或其欄桿，並於抗衡過程中受
    有傷害，且依當時環境情狀，要無不能注意之情事，竟疏未
    注意，猶執意阻攔彭坤煌上樓，遂自後以雙手抓按彭坤煌右
    腳踝，施力下拉，而斯時彭坤煌適以另一隻腳即左腳伸出勾
    住案發鐵梯之扶手欄桿相抗衡，乃併同遭牽引下拉而受有左
    側脛骨平頂粉碎性骨折之傷害。嗣經警據報到場處理而查悉
    上情。
二、案經彭坤煌訴由臺東縣警察局臺東分局報告臺灣臺東地方檢
    察署檢察官偵查起訴。
    理    由
壹、證據能力部分
    按被告以外之人於審判外之言詞或書面陳述，除法律有規定
    者外，不得作為證據，刑事訴訟法第159條第1項定有明文。
    惟被告以外之人於審判外之陳述，雖不符刑事訴訟法第159條
    之1至第159條之4規定，但經當事人於審判程序同意作為證據
    ，法院審酌該言詞陳述或書面陳述作成時之情況，認為適當
    者，亦得為證據，同法第159條之5第1項亦有明文。本判決
    下列所引用上訴人即被告楊東山（下逕稱被告）以外之人於
    審判外之陳述，被告於本院審理時均表示無意見而不予爭執
    其證據能力，迄至言詞辯論終結前亦未聲明異議（見本院卷
    第72頁、第102至108頁），本院審酌前開證據資料製作時之
    情況，尚無違法不當及證明力明顯過低之瑕疵，亦認為以之
    作為證據應屬適當，揆諸上開傳聞法則例外規定，堪認有證
    據能力。其餘認定本案犯罪事實之非供述證據，尚查無違反
    法定程序取得之情，依刑事訴訟法第158條之4規定反面解釋
    ，亦具證據能力。
貳、實體部分
一、認定事實所憑之證據及理由
    訊據被告始終矢口否認涉有何傷害或過失傷害之犯行，辯稱
    ：伊不是把彭坤煌拉下來，只是按住彭坤煌右腳來阻止他，
    不讓他繼續上去，也不知彭坤煌怎麼會受傷，應該是他要踢
    伊時，自己去踢到樓梯欄桿所致云云（見原審卷第294、297
    、299頁、本院卷第72及96頁）。本院依憑上開有證據能力
    之供述及非供述證據，綜合研析判斷如下：
  ㈠查被告認證人即告訴人彭坤煌長期未繳納其向己身所承租臺
    東縣○○鄉○○村○○路000號房屋之租金，乃逕將該屋設置
    在臺東縣○○鄉○○村○○路000號O樓之抽水馬達關閉；其
    後證人因無水可用，遂於108年10月7日上午7時10分許，先
    自上址附設於建物外之水泥樓梯走上2樓，再向上欲前往3樓
    開啟抽水馬達，並於邁入案發鐵梯間時，遭被告以雙手抓按
    其右腳踝；及證人於同日自案發現場經送往台東馬偕紀念醫
    院救護後，經診斷受有左側脛骨平頂粉碎性骨折之傷害等節
    ，均為被告所不爭執（原審卷第49至51頁），並據證人於原
    審審理時證述（原審卷第217至219頁）在卷，復有台東馬偕
    紀念醫院乙種診斷證明書、臺東縣警察局臺東分局溫泉派出
    所刑案照片黏貼紀錄表、刑案現場測繪圖、臺灣臺東地方檢
    察署檢察官不起訴處分書（108年度偵字第3503號、109年度
    偵字第2119號）、臺灣高等檢察署花蓮檢察分署處分書（10
    9年度上聲議字第258、259號）各1份【臺東縣警察局臺東分
    局信警偵字第1080030825號刑案偵查卷宗（下稱警卷）第15
    、20至21、22頁，臺灣臺東地方檢察署108年度偵字第3503
    號偵查卷宗第3至5頁、第15至16頁】在卷可稽，是此等部分
    之事實，足堪認定。
  ㈡次查證人彭坤煌迭於警詢時證述：楊東山自樓梯下方以雙手
    用力拉扯伊右腿，而伊雖然有抓住樓梯扶手，但仍硬生生被
    拉到受傷，到醫院後才知道是左側脛骨平頂粉碎性骨折等語
    （警卷第4至5頁）、偵查中證述：伊要去開抽水馬達時，右
    腳遭楊東山拉住，而當時伊左腳勾住，因為楊東山用力拉扯
    ，所以骨折等語（臺灣臺東地方檢察署108年度交查字第151
    0號偵查卷宗第4-1頁）、原審審理時證述：伊上到樓梯大概
    3分之1時，楊東山就抓住伊右腳踝大力往下扯，伊為免遭楊
    東山拉下，即以左腳勾住樓梯欄桿，手也有扶著樓梯扶手，
    但是左腳因此就被扯斷了，裡面是粉碎性骨折等語（原審卷
    第218、222頁）及於本院準備程序時指稱：伊躲開時楊東山
    抓著伊右腳，大力拉扯伊三次，伊脛骨骨折，沒有牽涉到外
    表皮，是裡面骨折，沒有穿刺到外面等語（本院卷第73至74
    頁）在卷，而經核證人前開關於其遭被告以雙手抓按右腳踝
    後施力下拉，暨己身適以左腳勾住案發鐵梯欄桿相抗衡，導
    致其左腳亦同遭牽引下拉而受有左側脛骨平頂粉碎性骨折之
    傷害等指訴情節，均大體一致，復參諸卷附台灣基督長老教
    會馬偕醫療財團法人台東馬偕紀念醫院110年2月22日馬院東
    醫乙字第1100001093號函所載：「病患彭坤煌主訴遭人拉住
    右腳，左腳因而勾住，以下為本人推論：若因此身體不平衡
    ，左下肢受傷即可造成左脛骨平頂骨折，且就醫之時間順序
    是吻合的。」等語（原審卷第95頁），亦可知證人該等證述
    並未有何顯然矛盾、不合理等重大瑕疵存在，自非不可採信
    ；且證人彭坤煌早於證人即員警聶世傑據報到場時，已即時
    為：「（彭坤煌坐於鐵製樓梯第三階，面向下樓方向）剛剛
    在那個欄杆被拉…就是這裡受傷的啊！啪一聲，被他拉下來
    的時候（手比其左側欄杆扶手）…折到這邊，折到這個欄杆
    …。」等語之表示，此經原審勘驗證人聶世傑當庭所提出之
    密錄器影像檔案光碟屬實，有原審勘驗筆錄1份（原審卷第
    232頁）存卷可佐，益徵證人彭坤煌前開證述均非刻意捏造
    、臨訟編派之詞，甚足與證人聶世傑於原審審理時所證：伊
    到現場時，楊東山坐在樓梯旁邊的椅子上，有說是他把彭坤
    煌拉下來的等語（原審卷第228至231頁）勾稽相合，則證人
    彭坤煌該等不利被告之指證，確足信為真實。是被告除有以
    雙手抓按證人彭坤煌右腳踝之舉外，更有施力下拉以阻止證
    人彭坤煌繼續登階上爬，及證人彭坤煌為求抗衡，亦有以左
    腳伸出勾住案發鐵梯欄桿之態勢，並因而同遭牽引下拉，導
    致受傷等事實，同堪認定。
  ㈢再查被告於鬆開所抓按之證人彭坤煌右腳踝後，旋即後退坐
    在樓梯旁之椅子上，證人彭坤煌同於案發鐵梯順勢坐下並未
    移動，直至證人聶世傑、救護人員先後到場，始經救護車搭
    載前往台東馬偕紀念醫院救護乙情，業據被告於原審準備程
    序時自陳（原審卷第50頁）在卷，已明顯可知證人彭坤煌於
    救護人員到場前，除遭被告抓按右腳踝、施力下拉外，別無
    其餘情事發生，且其係於案發當日（即108年10月7日）上午
    8時6分許，即經送抵台東馬偕紀念醫院，此有護理紀錄1份
    （原審卷第121頁）在卷可考，彼此時序緊密，復無從認有
    何外力或單獨足致證人彭坤煌受有左側脛骨平頂粉碎性骨折
    之原因介入，則證人彭坤煌（原判決誤載為被告，應予更正
    ）所受前開傷害與被告雙手抓按、施力下拉其右腳踝之行為
    間，具有相當因果關係，當亦至為灼然。
  ㈣又按行為人雖非故意，但按其情節應注意，並能注意，而不
    注意者，為過失，刑法第14條第1項定有明文，其中所揭示之
    「注意義務」，係指每一個人對於法律所禁止之法益侵害結
    果之發生，應注意避免之義務，至於其具體內容，則應以法
    令、規則、契約、習慣、法理或一般日常生活經驗等予以觀
    察；此外，刑法上過失責任之成立，除客觀上注意義務之違
    反外，尚須以行為人對於犯罪之結果有預見可能性及迴避結
    果可能性，且結果之發生與行為人之過失間，有相當因果之
    關聯性，方足當之。查案發鐵梯係屬狹窄、具有斜度之登高
    設備，有密錄器影像擷取畫面2張（原審卷第239、241頁）
    附卷可憑，其上騰挪空間極其有限，是衡諸日常生活經驗，
    倘對身處案發鐵梯者出手拉扯，其人顯有於抗衡過程中，致
    己身肢體受有傷害，甚或因重心失衡而跌落之高度可能，則
    揆諸前開說明，被告對於行走於案發鐵梯之證人彭坤煌，自
    具有避免其因己身所為而受有傷害之注意義務；次參諸被告
    於警詢時亦已自陳：因為案發鐵梯為狹窄樓梯，所以為阻止
    彭坤煌，伊僅拉腳不讓其繼續上樓等語（警卷第8頁）明確
    ，當亦明顯可知被告對於證人彭坤煌將因己身雙手抓按、施
    力拉下其右腳踝之行為受有肢體上之傷害，應具有注意義務
    （即學說上所稱「客觀預見可能性」）；尤經本院核閱卷證
    ，尚查無何被告斯時不能注意之環境情狀存在，是其具有迴
    避證人彭坤煌受傷結果之可能，同屬昭然。從而，被告既均
    有客觀預見可能、迴避證人彭坤煌受傷結果之可能，猶執意
    自後以雙手抓按、施力拉下身處本案鐵梯之證人彭坤煌之右
    腳踝，而疏忽違反己身注意義務如前，則其所為具有過失，
    確堪認定；又查被告前開過失行為與證人彭坤煌所受左側脛
    骨平頂粉碎性骨折之傷害間，具有相當因果關係，同經認定
    在前，是揆諸前開說明，被告應負刑法上之過失責任，即屬
    無疑。
  ㈤至公訴意旨雖認被告拉扯證人彭坤煌腳部致傷，係基於故意
    傷害之犯意所為，應論以刑法第277條第1項之傷害罪；然查
    被告係為阻攔證人彭坤煌上樓開啟抽水馬達，始在案發鐵梯
    自後以雙手抓按、施力拉下證人彭坤煌之右腳踝，此經認定
    在前，是考諸其前開目的，可否認定被告所為係有意使證人
    彭坤煌發生傷害之結果，或該傷害結果之發生係不違背其本
    意，已非無疑；且查被告所抓按、施力拉下之部位，係證人
    彭坤煌之右腳踝，而證人彭坤煌所受傷害部位及態樣，卻為
    左側脛骨平頂粉碎性骨折，彼此雖具有相當因果關係，惟仍
    非直接，其間尚有證人彭坤煌己身之抗衡行為（即以左腳勾
    住案發鐵梯之扶手欄桿）參與其中，故被告已否明知或預見
    所為將發生證人彭坤煌受有左側脛骨平頂粉碎性骨折之傷害
    結果，同值商榷；尤查被告除前開行為外，尚未見其有對證
    人彭坤煌另為傷害之行為存在，倘被告確實具有傷害證人彭
    坤煌之直接或間接犯意，為達阻攔目的，衡情應無單純採取
    拉扯證人彭坤煌腳部而捨其他更為強烈、有效手段之可能，
    更遑論被告於證人聶世傑據報到場時，係留在現場並未離去
    ，甚係坐在案發鐵梯旁之椅子上以為等待，此有原審勘驗筆
    錄1份（原審卷第232頁）附卷足憑，所為均與通常故意傷害
    人者之反應有別，益徵被告以雙手抓按、施力拉下證人彭坤
    煌之右腳踝，係非出於故意傷害之犯意所為。至上訴意旨另
    稱，縱認被告前揭犯行非基於故意傷害之犯意所為，惟為遂
    行其目的，仍容任此傷害結果之發生，而不違背其本意，是
    其主觀上至少業已具備傷害之不確定故意等情，此部分業經
    本院說明被告僅具疏未注意之情，並無直接或間接故意之主
    觀犯意如上，上訴所指即不無誤會。
  ㈥綜上所析，本案事證已臻明確，被告之前開犯行堪以認定，
    應予依法論科。
二、論罪科刑及駁回上訴之理由
  ㈠核被告所為，係犯刑法第284條前段之過失傷害罪。至公訴意
    旨雖認被告所犯該當刑法第277條第1項之傷害罪，惟此認定
    尚有未洽，業經說明在前，併參以二者基本社會事實同一，
    爰依刑事訴訟法第300條規定，予以變更起訴法條。
  ㈡原審因依上開法律規定，並以行為人責任為基礎，審酌被告
    案發時業為年逾60歲之成年人，社會生活經驗豐富，對於告
    訴人身處案發鐵梯之危險，顯屬熟悉，本應注意避免有所肢
    體衝突，竟仍為阻攔其上樓開啟抽水馬達，即疏忽違反前開
    注意義務，而執意自後以雙手抓按、施力拉下告訴人之右腳
    踝，終致其意外受有左側脛骨平頂粉碎性之傷害，不單足認
    被告違反注意義務程度非輕，所生損害亦屬重大，尤其告訴
    人因而需住院治療（住院期間：108年10月7日起至同年月14
    日出院），更須接受骨折復位並鋼板鋼釘固定手術，而即便
    出院後，仍需專人照護約6週，並有約6個月無法工作，以上
    各情有台東馬偕紀念醫院乙種診斷證明書1份（警卷第15頁
    ）在卷可考，確實造成告訴人身心均受有相當痛苦，所為殊
    值非難，加以被告矢口否認犯行，更未能與告訴人達成和解
    ，積極填補所生損害，自亦無從於犯後態度為其有利之認定
    ；兼衡被告已退休、教育程度高中畢業、家庭經濟狀況小康
    、家庭生活支持系統未具顯然瑕疵（原審卷第299頁），及
    其前案科刑紀錄（原審卷第15至20頁）、告訴人請求從重量
    刑之意見等一切情狀，量處其有期徒刑3月，併諭知易科罰
    金之折算標準，敘事說理可謂詳盡。
  ㈢原審判決既無認事用法上之違誤，且對被告之量刑亦稱允當
    ，從而被告上訴否認犯罪，辯稱無辜，求為改判賜予無罪之
    諭知，及檢察官上訴認被告所為應係涉犯傷害罪，且量刑過
    輕，請求撤銷原判決，從重量刑云云，均無理由，應予駁回
    。
據上論斷，應依刑事訴訟法第368條判決如主文。
本案經檢察官王文成提起公訴，檢察官馮興儒提起上訴，檢察官
黃東焄到庭執行職務。
中    華    民    國   111    年     1    月    26    日
                  刑事庭審判長法  官  張宏節  
                              法  官  林恒祺 
                              法  官  張健河
以上正本證明與原本無異。
本件被告不得上訴。
檢察官如就本判決變更起訴法條部分不服，應於判決送達後20日
內，向本院提出上訴狀。其未敘述理由者，並應於提出上訴狀後
20日內向本院補提理由狀（均須附繕本）。
告訴人或被害人如對於本判決不服者，應具備理由請求檢察官上
訴，其上訴期間之計算係以檢察官收受判決正本之日期為準。
因疫情而遲誤不變期間，得向法院聲請回復原狀。
中    華    民    國   111    年    1     月    27    日
                              書記官  郭怡君
 
附錄本案論罪科刑法條：
中華民國刑法第284條
因過失傷害人者，處1年以下有期徒刑、拘役或10萬元以下罰金
；致重傷者，處3年以下有期徒刑、拘役或30萬元以下罰金。